臺灣高等法院刑事判決
110年度上易字第1136號
上  訴  人  臺灣臺北地方檢察署檢察官郭郁
被      告  聞紹紘


上列上訴人因被告違反毒品危害防制條例案件，不服臺灣臺北地
方法院109年度審易字第2808號，中華民國110年3月26日第一審
判決（起訴案號：臺灣臺北地方檢察署109年度毒偵字第3512號
），提起上訴，本院判決如下：
    主  文
上訴駁回。
    理  由
一、原判決略以：臺灣臺北地方檢察署（下稱臺北地檢署）檢察
    官雖以被告甲○○基於施用第二級毒品大麻之犯意，於民國
　　109年10月7日上午9時26分採尿時回溯72小時內之某時，施
    用大麻1次，因認被告涉犯毒品危害防制條例第10條第2項之
    施用第二級毒品罪嫌，而提起公訴乙節。然查，被告前因施
    用毒品案件，經該署檢察官為附命完成戒癮治療之緩起訴處
    分，於108年5月10日確定，惟其因履行未完成而於110年2月
    22日經撤銷，視同「觀察、勒戒或強制戒治」未啟動，其所
    犯本案施用毒品行為，應受觀察、勒戒，而後再視有無繼續
    施用之傾向，評估是否有施以強制戒治之必要，且被告本案
    施用第二級毒品往前回溯三年內，未有接受觀察、勒戒及強
    制戒治之處遇，檢察官即應依毒品危害防制條例修正後之規
    定處理聲請觀察、勒戒，而不應予以起訴，其逕予起訴，即
    屬起訴之程序違背規定，爰依刑事訴訟法第303條第1款、第
    307條規定，不經言詞辯論，為公訴不受理之諭知等語。
二、檢察官上訴意旨略以：按檢察官已依毒品危害防制條例第24
    條第1項為附命完成戒癮治療之緩起訴處分，被告事實上已
    接受等同觀察勒戒之處遇，惟其竟未能履行該條件，自應於
    撤銷緩起訴處分後依法追訴，而無再次聲請法院裁定觀察勒
    戒之必要。此為最高法院向來所持見解（100年度台非字第5
    1號判決、99年度台上字第6037號判決及100年度第1次刑事
    庭會議決議意旨可資參照）。雖毒品危害防制條例第24條於
    109年1月15日修正公布，惟既尚未施行，自應依照現行毒品
    危害防制條例第24條規定及實務一向見解行之，始符法理及
    解釋前後一貫之法律原則。循此法理，倘被告犯毒品危害防
    制條例第10條之罪，經檢察官先為附命完成戒癮治療之緩起
    訴處分後，5年內再犯同條之罪者，自無從再行適用同條例
    第20條第1項聲請法院裁定送觀察勒戒之處遇規定（最高法
    院104年度台非字第23號判決意旨參照）。而109年1月15日
    毒品危害防制條例第20條第3項修正規定僅將期間由5年修正
    為3年內，此外並無不同，則循此法理及實務一向見解，被
    告於附命戒癮治療之緩起訴處分後，3年內再犯施用毒品案
    件，應無再行聲請法院裁定觀察勒戒之必要，為法律解釋之
    當然。本件被告經本署檢察官以109年度撤緩字第418號撤銷
    緩起訴處分之施用毒品之犯行，業經本署檢察官以110年度
    撤緩毒偵字第22號提起公訴，有該案起訴書附卷可參。依前
    開說明，被告係依毒品危害防制條例第24條規定接受附命戒
    癮治療之緩起訴處分，依該條第1項規定，無適用毒品危害
    防制條例第20條第1項規定，則該附命戒癮治療之緩起訴處
    分，應等同於觀察勒戒，自應視同被告已經觀察勒戒，則其
    於該緩起訴處分確定後3年內，再於109年10月7日上午9時26
    分回溯72小時內之某時，施用第二級毒品大麻之犯行，自應
    予追訴，而無再行聲請法院觀察勒戒之必要，原審判決認前
    開緩起訴處分經撤銷係屬觀察、勒戒或強制戒治未啟動而認
    被告於施用毒品之案件應聲請觀察、勒戒等見解，顯與前開
    最高法院判決要旨及決議意旨有所違誤，請將原判決撤銷，
    更為適當合法之判決等語。
三、本院之判斷：
　㈠查，毒品條例第24條規定，已於檢察官上訴後之110年5月1日
    施行，是上訴意旨援引修正施行前第24條之實務見解，而指
    摘原判決不當云云，即失依據。何況，最高法院已於110年
    度台非字第98號判決（110年5月5日作成）中指出：修正前
    毒品條例第24條第1項明定「本法第20條第1項及第23條第2
    項之程序，於檢察官先依刑事訴訟法第253條之1第1項、第2
    53條之2 之規定，為附命完成戒癮治療之緩起訴處分時，或
    於少年法院（地方法院少年法庭）認以依少年事件處理法程
    序處理為適當時，不適用之」，亦即檢察官對施用毒品之被
    告得為「附命緩起訴」處分，排除觀察、勒戒及起訴規定之
    適用，而檢察官得為緩起訴處分之對象，包括初犯及5年後
    （修正後為「3年後」）再犯、5年內（修正後為「3 年內」
    ）再犯之施用毒品者，若上開「附命緩起訴」處分經撤銷時
    ，自應回復為原緩起訴處分不存在之狀態，由檢察官依毒品
    危害防制條例第20條第1項或（修正前）第23條第2項規定，
    視其為初犯及5年後（修正後為「3年後」）再犯、5年內（
    修正後為「3年內」）再犯施用毒品者，而決定應適用之程
    序。修正前毒品條例第24條第2項規定「前項緩起訴處分（
    即『附命緩起訴』處分），經撤銷者，檢察官應『依法追訴』」
    ，法條用語既非「依法起訴」，自不限於依刑事訴訟法所為
    之追訴程序；再者，被告因「戒癮治療」未完成，其「附命
    緩起訴」處分被撤銷，自與觀察、勒戒執行完畢之情形有別
    ，不能等同曾受觀察、勒戒之處遇等語，可見亦已變更檢察
    官所援引之過去實務見解甚明。
　㈡按犯第10條之罪者，檢察官應聲請法院裁定，令被告入勒戒
    處所觀察、勒戒，其期間不得逾2月；觀察、勒戒後，檢察
    官依據勒戒處所之陳報，認受觀察、勒戒人無繼續施用毒品
    傾向者，應即釋放，並為不起訴之處分，認受觀察、勒戒人
    有繼續施用毒品傾向者，檢察官應聲請法院裁定裁定令入戒
    治處所強制戒治，其期間為6個月以上，至無繼續強制戒治
    之必要為止。但最長不得逾1年，毒品危害防制條例第20條
    第1項、第2項各定有明文。又檢察官如依毒品危害防制條例
    第24條規定，對被告採取「緩起訴附命完成戒癮治療」之處
    遇模式，以替代觀察、勒戒之處遇時，在該緩起訴處分之「
    戒癮治療」完成前，即難謂與觀察、勒戒「已執行完畢」等
    同視之，是該「附命緩起訴處分」如經撤銷，被告自屬未經
    完成觀察、勒戒之處遇。參之毒品危害防制條例第23條第2
    項「觀察、勒戒或強制戒治執行完畢釋放後，3年內再犯第1
    0條之罪者，檢察官應依法追訴」之規範意旨，則對於未完
    成緩起訴附命戒癮治療處遇之被告，因無等同於觀察、勒戒
    或強制戒治執行完畢之處遇，自不得遽予追訴。
  ㈢查，被告甲○○雖曾因施用毒品案件，經臺北地檢署檢察官以1
    08年度毒偵字第1308號為附命完成戒癮治療之緩起訴處分，
    於108年5月10日確定，然嗣後該附命緩起訴處分，則經同署
    檢察官於109年11月26日以109年度撤緩字第418號處分書處
    撤銷等節，有該署108年度毒偵字第1308號緩起訴處分書、1
    10年度撤緩毒偵字第22號起訴書及被告之前案紀錄表在卷可
    參。足見被告並未完成上開緩起訴附命戒癮治療之處分甚明
    ，即無等同於觀察、勒戒或強制戒治執行完畢之處遇可言。
    本件被告雖於109年10月7日上午9時26分回溯72小時內之某
    時，再犯施用第二級毒品大麻，然其既未完成上開緩起訴附
    命戒癮治療處遇，且先前亦無受觀察、勒戒或強制戒治執行
    完畢之紀錄，有卷附其前案紀錄表可參，依毒品危害防制條
    例第23條第2項規定，顯然欠缺追訴要件，檢察官遽予起訴
    ，於法有違。原審因而以起訴之程序違背規定，不經言詞辯
    論，而為公訴不受理之諭知，核無違誤。
四、綜上所述，原判決以檢察官之本案起訴程序違背規定，乃依
    刑事訴訟法第303條第1款、第307條等規定，逕為不受理判
    決，經核並無違誤，檢察官仍執前詞指摘原判決為不當，為
    無理由，爰不經言詞辯論，逕予駁回其上訴。
五、據上論斷，應依刑事訴訟法第368條、第372條，判決如主文
    。
中　　華　　民　　國　　110 　年　　6 　　月　　15　　日
                  刑事第二十二庭審判長法　官  洪于智
                                      法　官  汪怡君
                                      法　官  陳銘壎
以上正本證明與原本無異。
不得上訴。
                                      書記官  吳思葦
中　　華　　民　　國　　110 　年　　6 　　月　　15　　日